臺灣嘉義地方法院刑事判決
110年度訴字第319號
公  訴  人  臺灣嘉義地方檢察署檢察官
被      告  謝烈  


上列被告因偽造文書等案件，經檢察官提起公訴（110年度偵字
第1709號），被告於準備程序進行中就被訴事實為有罪之陳述，
本院合議庭裁定由受命法官獨任進行簡式審判程序，判決如下：
    主  文
謝烈犯行使偽造私文書罪，處有期徒刑壹年；又犯行使偽造私文
書罪，處有期徒刑貳年。應執行有期徒刑貳年陸月。
未扣案的犯罪所得新臺幣96萬元及288萬元，應予沒收，且併執
行之；於全部或一部不能沒收或不宜執行沒收時，追徵其價額。
    事  實
謝烈於民國101年間，擔任國泰人壽保險股份有限公司（下稱國
泰人壽公司）嘉泰慶泰推展處之業務專員，詎其意圖為自己不法
之所有，基於行使偽造私文書及詐欺取財之犯意，分別為下列詐
取保險費的行為：
(一)、101年8月下旬某日，在林陳秀月位在嘉義市○○路000號住
      處，向林陳秀月佯稱出售國泰人壽公司之年金儲蓄險，使
      林陳秀月誤信為真，同意購買該保險新臺幣（下同）96萬
      元，並於101年8月28日中午某時，在上開林陳秀月住處，
      將林陳秀月所簽發面額96萬元支票1張交予謝烈，謝烈即
      於101年8月30日，以謝烈所申設嘉義市農會吳鳳分部帳號
      00-0000000號帳戶提示兌現該支票後，再於101年9月初某
      日，在謝烈位在嘉義市○區○○街00巷00○00號住處，偽造保
      單號碼為0000000000號之國泰人壽公司保險單1份（下稱
      甲保單）後，在上開林陳秀月住處，將偽造之甲保單交予
      林陳秀月而行使，足以生損害於國泰人壽公司及林陳秀月
      。
(二)、101年10月底某日，在李美玉位在臺中市○區○○街000巷0○0
      號住處，向李美玉佯稱出售國泰人壽公司之年金儲蓄險，
      致李美玉陷於錯誤，同意購買該保險288萬元，並於101年
      10月31日，匯款288萬元至謝烈所申設國泰世華商業銀行
      （下稱國泰世華銀行）嘉泰分行帳號000000000000號帳戶
      ，謝烈再於101年11月(起訴書誤載為10月)中旬某日，在
      上開謝烈住處，偽造保單號碼為0000000000號之國泰人壽
      公司保險單1份（下稱乙保單）後，在上開李美玉住處，
      將偽造之乙保單交予李美玉而行使，足以生損害於國泰人
      壽公司及李美玉。嗣因李美玉撥打電話至國泰人壽公司查
      詢乙保單事宜，國泰人壽公司始悉上情，並提出告訴。
    理  由
一、程序方面：
    被告謝烈所犯之罪，係死刑、無期徒刑、最輕本刑為3 年以
    上有期徒刑以外之罪，其於準備程序就前揭被訴事實為有罪
    之陳述，經受命法官告知簡式審判程序之旨，並聽取其與檢
    察官之意見後，本院合議庭裁定由受命法官獨任進行簡式審
    判程序，是本案之證據調查，依刑事訴訟法第273 條之2規
    定，不受同法第159 條第1 項、第161 條之2 、第161 條之
    3 、第163 條之1 及第164 條至第170 條規定之限制，合先
    敘明。
二、認定犯罪事實所憑之證據及理由：
    上揭犯罪事實，業據被告於本院審判程序中坦承不諱(本院
    卷第115頁)，並有其於偵查中之自白筆錄在卷可參(偵卷第2
    1、22頁)，核與告訴代理人陳家富、被害人林陳秀月、李美
    玉於偵查中之指述、證述相符（偵卷第28頁至第29頁），另
    有偽造的甲、乙保單各1份(本院卷第37、39、53、55頁)、
    林陳秀月所申設帳戶交易明細表、96萬元支票影本、被告農
    會帳戶交易明細表(偵卷第9、30、33頁)、李美玉申設帳戶
    存摺照片2張、被告國泰世華銀行帳戶交易明細表(偵卷第13
    、14頁、48頁)，以及被告書立之切結書（偵卷第3、4 頁)
    可資佐證，堪認被告之自白為真。本件事證明確，被告犯行
    堪以認定，應依法論罪科刑。
三、論罪：
(一)、被告行為後，刑法第339條第1項於103年6月18日修正為：
      「意圖為自己或第三人不法之所有，以詐術使人將本人或
      第三人之物交付者，處五年以下有期徒刑、拘役或科或併
      科五十萬元以下罰金」，將原條文之罰金刑即1千元以下
      罰金(依刑法施行法第一條之一規定，換算為新臺幣3萬元
      )，提高至新臺幣50萬元，比較新舊法的結果，新法未較
      有利於被告，爰依刑法第2條第1項的規定，適用行為時的
      舊法。
(二)、被告前開2次行為，均係犯刑法第210 條、第216 條之行
      使偽造私文書罪，及修正前同法第339 條第1 項之詐欺取
      財罪。被告偽造保險單的低度行為，應為行使的高度行為
      所吸收，不另論罪。
(三)、刑法上一行為而觸犯數罪名之想像競合犯，其存在之目的
      ，在於避免對於同一不法要素過度評價，因此，如果行為
      人因為要從事特定犯罪而為其他犯罪行為，雖該數罪的行
      為時間、地點，在自然意義上非完全一致，然就事件整體
      過程予以客觀觀察後，若形式上獨立之行為，彼此之間具
      有全部或一部不可割之一致性或事理上之關聯性，且犯罪
      目的單一，依一般社會通念，認應評價為一行為較為適宜
      ，此時自應適用想像競合犯論以一罪，方符合刑罰公平原
      則（最高法院106年度台上字第669號判決意旨參照）。本
      案被告於事實欄(一)、(二)之詐欺取財行為與行使偽造私
      文書行為，在時序上固然有先後(即先謊稱出售保險，取
      得保險費後，方偽造保險單等文書持以行使)，於自然意
      義上並非完全一致，但被告前開犯罪之目的，顯然是藉由
      謊稱招攬保險之方式詐取財物供自己使用，其相關行使偽
      造保險單的犯罪行為，犯罪目的亦屬同一，且是詐騙過程
      中為取信被害人用以避免查覺其犯行所需伴隨而為之犯行
      ，相互間具有極大之事理上關聯性，依一般社會通念，自
      應評價為一行為，方不至於過度評價、符合刑罰公平原則
      。是被告於事實欄(一)、(二)，分別係以一行為同時觸犯
      詐欺取財罪及行使偽造私文書罪，均為想像競合犯，應依
      刑法第55條前段規定，分別從重論以行使偽造私文書罪；
      被告所犯2行使偽造私文書罪，時間不同、對象不同，顯
      然是基於不同的犯意為之，自應分論併罰。　　
四、科刑：
    審酌被告無前科的素行，其於行為時任職國泰人壽公司的業
    務專員，負責招攬保險及向客戶收取保險費，卻因投資股票
    失利，週轉不靈，而為本件犯行，騙取保費供己使用，影響
    林陳秀月、李美玉參加保險獲得保障之權益，亦破壞保戶對
    國泰人壽公司的信賴關係，實值非難，被告詐得的款項分別
    為96萬元及288萬元，金額甚鉅，其所詐騙的款項業由國泰
    人壽公司先行代償被害人完畢，然被告迄未清償公司代償的
    款項，兼衡被告犯後坦承犯行的態度，自陳專科畢業的智識
    程度，已婚，育有3名子女，均已成年，其現以打零工為業
    ，月收入約1萬多元的家庭、經濟狀況等一切情狀，分別量
    處如主文所示之刑，並審酌其2次犯行的時間接近，行為態
    樣相同，定其應執行刑如主文所示。
五、沒收：
　  被告於事實欄㈠、㈡所詐得的保險費96萬元及288萬元，為其
    犯罪所得，應依修正後刑法第38條之1第1項、第3項宣告沒
    收，於全部或一部不能沒收或不宜執行沒收時，追徵其價額
    ，且依刑法第40條之2第1項的規定併執行之。至偽造的2份
    保險單是被告偽造之私文書，為其供犯罪所用之物，然被告
    既已交付林陳秀月、李美玉行使，嗣由國泰人壽公司賠償林
    陳秀月、李美玉後取回，當非被告所有，爰不予宣告沒收。
六、應適用之法律：
    刑事訴訟法第273 條之1 第1 項、第299 條第1 項前段，判
    決如主文。
本案經檢察官邱朝智提起公訴，檢察官謝雯璣、江金星到庭執行
職務。 
中　　華　　民　　國　　111 　年　　1 　　月　　5　　日
                  刑事第七庭    法　官　蘇姵文
以上正本證明與原本無異。
如不服本判決應於收受判決後20日內向本院提出上訴書狀，並應
敘述具體理由；其未敘述上訴理由者，應於上訴期間屆滿後20日
內向本院補提理由書（均須按他造當事人之人數附繕本）「切勿
逕送上級法院」。告訴人或被害人如對於本判決不服者，應具備
理由請求檢察官上訴，其上訴期間之計算係以檢察官收受判決正
本之日期為準。　　　　　　　　　
中　　華　　民　　國　　111 　年　　1 　　月　　5　　日
                                書記官　張菀純
附錄論罪法條：
中華民國刑法第216條
（行使偽造變造或登載不實之文書罪）
行使第210條至第215條之文書者，依偽造、變造文書或登載不實
事項或使登載不實事項之規定處斷。
中華民國刑法第210條
（偽造變造私文書罪）
偽造、變造私文書，足以生損害於公眾或他人者，處5年以下有
期徒刑。
修正前中華民國刑法第339條第1項
（普通詐欺罪）
意圖為自己或第三人不法之所有，以詐術使人將本人或第三人之
物交付者，處5年以下有期徒刑、拘役或科或併科1千元以下罰金
。